【裁判字號】    99,簡上,92
【裁判日期】    991209
【裁判案由】    第三人異議之訴
【裁判全文】
臺灣臺南地方法院民事判決              99年度簡上字第92號
上  訴  人  楊志斌
訴訟代理人  蘇明道律師
被上訴人    京城商業銀行股份有限公司
法定代理人  戴誠志
訴訟代理人  蔡宜璋
上列當事人間第三人異議之訴事件，上訴人對於中華民國99年 4
月 9日臺灣臺南地方法院臺南簡易庭98年度南簡字第1399號第一
審判決提起上訴，本院於99年11月26日言詞辯論終結，判決如下
：
    主  文
上訴駁回。
第二審訴訟費用新臺幣貳仟捌佰貳拾元由上訴人負擔。
    事實及理由
一、上訴人上訴意旨略以：
  (一)按上訴人於民國83年至93年間，均在新竹市求學、工作，雖
    於94年 3月17日前，與父母均設籍於臺南縣新市鄉○○路16
    巷 2號，惟戶籍並非認定住居所之絕對依據，一般人離家至
    遠地求學、就職時，將戶籍保留在原住地及原生家庭中之情
    形，亦非罕見。原審認定上訴人至外地求學、工作後，生活
    重心已一併移轉至就學地、工作地，而與原生家庭生活領域
    分離，而認上訴人確未與其母楊林娟同居共財等情，並無違
    誤。
  (二)又本件應審酌者，應係繼承人與繼承債務發生之關連性、繼
    承人是否於繼承開始前自被繼承人處取得財產，及取得多寡
    ，若繼承人與繼承債務之發生並無關連，或繼承人對被繼承
    人之財產狀況全然無涉者，仍令繼承人就被繼承人之債務負
    完全之清償責任，自屬顯失公平。按楊林娟之遺產總額僅有
    新臺幣（下同） 600元，支付喪葬費尚有不足，上訴人未自
    楊林娟繼承任何財產，應可認定。
  (三)查上訴人於83年9月至89年7月間就讀清華大學及研究所期間
    ，均係以工讀或助學貸款自立更生，而楊林娟係家庭主婦，
    並未外出工作，平常亦未從事任何投資理財或保險，更未與
    金融機構往來，自不可能有錢給上訴人，故上訴人從未過問
    其財務狀況。被上訴人聲請執行之標的，均係上訴人透過自
    身努力工作所獲取之薪資報酬，非繼承或受贈而來，倘以之
    清償楊林娟於85年7月間向被上訴人借款150萬元之債務，顯
    然對上訴人造成不符比例原則之過度侵害。
  (四)又上訴人雖未繼承楊林娟之財產，惟對父母、祖父仍善盡扶
    養義務，況上訴人現無業在家，倘繼續履行系爭繼承債務，
    即有失公平。原審判決僅以楊林娟所負債務之多寡，判斷上
    訴人應否繼續履行系爭繼承債務，顯違反公平原則等語。
  (五)並聲明：1.原判決廢棄。2.被上訴人以臺灣臺南地方法院98
    年度司執字第74408號對上訴人之強制執行程序應予撤銷。
    3.第一、二審訴訟費用由被上訴人負擔。
二、被上訴人則以：
  (一)本件應審酌者，在系爭借款是否係用於家庭費用或其繼承人
    身上，上訴人有無扶養其他家人與本件訴訟無關；況上訴人
    之父楊明華曾於上訴人就讀大學及研究所時為其支出生活費
    及房租費用，故上訴人繼續履行其母之債務，並未有失公平
    ；再者，上訴人亦曾為其父代償債務，可認上訴人與其父母
    係屬經濟共同體等語。
  (二)並聲明：如主文所示。
三、兩造不爭執事項：
  (一)楊林娟於85年7月間，向被上訴人借款150萬元，並以楊華明
    所有臺南縣新市鄉○○段226-13地號土地及其上同段78建號
    建物（門牌號碼為臺南市○市鄉○○路16巷 2號）為被上訴
    人設定抵押權，楊華明並為本件借款之連帶保證人。被上訴
    人依約交付借款150萬元後，楊林娟於85年7月30日自其帳戶
    匯款141萬9千元，至楊華明所開設花旗銀行臺南分行，帳號
    ：00000000000000號帳戶。嗣因楊林娟無法清償此筆借款，
    被上訴人即向本院聲請核發支付命令，經本院於87年1月3日
    核發87年度促字第 600號支付命令在案，該支付命令已於87
    年1 月30日確定。
  (二)被上訴人於91年 2月19日執上開支付命令及確定證明書為執
    行名義，向本院聲請對楊林娟、楊華明所有之財產為強制執
    行（案號：91年度執字第5747號），因拍賣無實益，經本院
    於91年5月6日核發91南院鵬執清字第5747號債權憑證。至92
    年4月2日被上訴人再持上開債權憑證向本院聲請對楊林娟、
    楊華明所有之財產為強制執行（案號：92年度執字第 15367
    號），經拍賣楊華明所有之不動產，所得價款分配後，尚有
    176,839元及程序費用等未受償。
  (三)上訴人與楊林娟為母子，楊林娟於94年 7月26日死亡後，上
    訴人未於期限內為拋棄或限定繼承。
  (四)被上訴人於98年9月28日持本院91年度南院鵬執清字第 5747
    號債權憑證為執行名義（原執行名義為本院84年度促字第
    600 號支付命令及確定證明書，執行名義所載債務人為楊林
    娟、楊華明），向本院聲請對上訴人之財產為強制執行，經
    本院以98年度司執字第 74408號給付借款強制執行事件受理
    ，並扣得上訴人於臺灣土地銀行股份有限公司（下稱土地銀
    行）新市分行之存款。
  (五)楊林娟向被上訴人借款係出於楊華明之授意，楊華明並將借
    款資金償還因經營事業向銀行之貸款。楊華明於上訴人就學
    期間每個月給與上訴人3,000元作為租賃房屋之租金。
四、兩造爭執事項：上訴人是否符合民法繼承編施行法第 1條之
    3第4項所規定「由其繼續履行繼承債務顯失公平者」之情形
    ，而得以所得遺產為限，就系爭繼承債務負清償責任？
五、上訴人主張由其繼續履行繼承自楊林娟之借款債務，顯失公
    平，是原審判決違背法令云云。惟：
  (一)按民法繼承篇施行法第1條之3第 4項所謂由繼承人繼續履行
    債務顯失公平者，未有任何定義或例示，係不確定法律概念
    ，法院應審酌立法意旨及個案情況而判斷。按98年 5月22日
    修正前民法繼承編（下稱舊法）採當然繼承主義及概括繼承
    原則，如繼承人未為限定繼承及拋棄繼承，則對繼承債務負
    無限清償責任；惟近年來因社會消費習慣及家庭關係之變遷
    ，弱勢繼承人因繼承龐大債務而身陷困境之案例經媒體、公
    益團體及部分法界人士揭露後，引發社會大眾之重視及改革
    聲浪。至98 年5月22日民法繼承編修正改採「概括繼承有限
    責任制」，繼承人對其繼承債務，原則上負以遺產為限度之
    有限責任。基於法律不溯及既往之原則，於修正施行前開始
    之繼承事件，仍應適用舊法之規定，惟98年6 月10日公布施
    行之民法繼承編施行法第1條之3第2至4項另規定，因保證、
    代位繼承或不可歸責於繼承人之事由致未能在法定期間內為
    限定或拋棄繼承等原因，致繼承人受其所不知債務桎梏之案
    件，為保護弱勢債務人，例外許其溯及適用，考其立法意旨
    ，乃係考量債權人之信賴保護、法安定性、交易安全及保護
    弱勢債務人之必要等因素間之平衡，故增訂本條，於符合法
    定要件之特殊情形，使新法上有限責任之規定得以溯及適用
    。是以，由繼承人繼續履行繼承債務是否「顯失公平」，應
    綜合考量繼承人所繼承之債務是否顯然大於繼承財產、與被
    繼承人之親疏遠近、依被繼承人對繼承人之扶養狀況與所負
    債務之金額比例為比較，是否顯然失衡、繼承人與繼承債務
    發生之關連性、繼續履行繼承債務對繼承人未來生活之影響
    及繼承人之資力等等，並應兼顧一般民眾感情，依具體個案
    情節而為判斷。
  (二)依舊法之規定，繼承人應否繼續履行其繼承債務（即以其固
    有財產為被繼承人之債務負責），端視其是否於法定期間內
    為限定或拋棄繼承而定，故顯失公平與否，判斷上應以舊法
    所規定繼承人為限定或拋棄繼承之法定期間均完成之時點為
    準，始與邏輯、法理及民法繼承編修正之意旨相符。簡言之
    ，「由其繼續履行繼承債務」之效果，依舊法上概括繼承原
    則本應當然發生，例外因其顯失公平而不發生者，則顯失公
    平與否，自以該法律效果本應發生之時點為判斷基準，若將
    該時點後之事實考量在內，則繼承之效果即隨爭訟發生之時
    點而異，將嚴重妨害法安定性。查楊林娟於94年 7月26日死
    亡，依民法第1147條之規定，繼承始焉，又依繼承開始時民
    法第1156條第1項及第1174條第2項之規定，上訴人為限定繼
    承之期限為繼承開始時起3 個月，即至同年10月26日為止，
    而其為拋棄繼承之期限為知悉其得繼承時起2 個月，衡諸上
    訴人與其父母之關係、其住居所之間交通、通訊之便利程度
    等情，堪認上訴人在楊林娟死亡當日或其後數日內，即聽聞
    死訊而知悉其得為繼承人，其為拋棄繼承之期限之終日，應
    在94年9 月26日或其後數日間，均先於其為限定繼承之期限
    ，故本件由上訴人繼續履行繼承債務是否顯失公平，應以94
    年10月26日為基準時點。查楊林娟死亡時，上訴人在奇景光
    電股份有限公司（下稱奇景公司）任職，於99年7 月11日始
    離職等情，有稅務電子閘門財產所得調件明細表、勞保投保
    資料查詢資料、離職證明書在卷可證（見原審卷頁51反面、
    頁85至頁97、本院卷頁38），是上訴人主張自己無業在家，
    對其父親及祖父仍有扶養義務云云，縱屬實情，尚非本件所
    應審酌，況上訴人學有專長，並有工作經驗，再度就業應非
    難事，其上開主張應無可採。
  (三)又上訴人於上開判斷基準時點在奇景公司擔任工程師，93、
    94年度之所得（含薪資、利息、獎金等）分別為675,932 元
    、628,864元，名下有房屋、土地、汽車、投資各1筆，於94
    年度合計財產總額為2,496,284 元等情，有稅務電子閘門財
    產所得調件明細表、勞保投保資料查詢資料在卷可證（見原
    審卷頁51背面、頁85至頁97），足見其收入優渥；另上訴人
    雖稱因大環境變差致其收入大幅減少，且有房貸、日常支出
    及醫療費支出，履行系爭繼承債務仍將影響其生活，然上訴
    人對於收入減少及日常、醫療支出部分，並未舉證以實其說
    ，自難採憑；至於其房貸之負擔，經查，上訴人於94年2 月
    25 日向土地銀行借款400萬元之住宅貸款，其借款期間為20
    年，並自撥款日起依年金法按月平均攤還本息，其利息隨郵
    匯局二年期定期儲金機動利率及土地銀行公告指數型房貸指
    標利率而機動調整，其年利率約在2%至4%之間，有住宅貸款
    契約、增補條款契約書及土地建築改良物抵押權設定契約影
    本各1 紙在卷可稽（見原審卷頁129至頁131）。系爭繼承債
    務所餘未還本金為176,839 元，如加計至前揭判斷基準時點
    之利息及違約金，其債務總額為198,634 元（依原審卷頁40
    所附分配表，系爭抵押權之利息、違約金應自93年5月1日起
    算，至94年10月25日約為1年又5月，故利息為：176,839×
    7.25%×（1＋5/12）＝18,163〔元以下四捨五入，下同〕；
    違約金為18,163×20%＝3,632；債務總額為：176,839＋
    18,163＋3,632＝198,634），與上訴人之資力相較，並非鉅
    數，縱上訴人已背負房貸，仍能負擔且尚有餘裕，繼續履行
    系爭繼承債務對其生存權及財產權不生重大影響，尚難據此
    認由其繼續履行繼承債務有何顯失公平之處。
  (四)再查，楊林娟為家庭主婦，則上訴人於83年至89年間就讀大
    學、研究所時，其家庭經濟主要來源，應為楊華明經營事業
    之所得；又楊華明於85年間授意楊林娟向被上訴人借得系爭
    借款，並用以償還因經營事業向銀行之貸款；另楊華明曾於
    上訴人前揭就學期間供應生活費及每個月 3,000元作為房租
    費用等情，業經證人楊華明結證明確（見原審卷頁 273背面
    、本院卷頁36背面至頁37），且為兩造所不爭執。按楊華明
    將系爭借款用於經營事業，其經營事業所得又為家庭經濟主
    要來源，則上訴人自楊華明受領生活費及房租費用，即自系
    爭繼承債務所受利益，其主張系爭繼承債務係於85年間發生
    ，而其除大一之學費係由父親支付外，之後就再無關係，不
    能認為其有自系爭借款受有利益云云，即無可採。
  (五)上訴人於89年自研究所畢業後，旋先後任職於矽統科技股份
    有限公司及奇景公司，至93年及94年間，其年所得已達60萬
    元之譜，名下財產總額逾 200萬元，積聚之速，無非學以致
    用、適才適所使然，而其就學所費確有受益於系爭借款，已
    述如前，是上訴人主張被上訴人聲請執行之標的，均係上訴
    人透過自身努力工作所獲取之薪資報酬，非繼承或受贈而來
    云云，縱然屬實，惟該等財產在相當程度上，亦衍生自上訴
    人就系爭借款所受利益。上訴人自系爭繼承債務發生即85年
    7月間，至89年7月間研究所畢業之 4年期間內，受楊華明供
    給生活費之數額，固無卷證資料可佐，惟推估其受楊華明供
    給房租費用數額，已達 144,000元（計算式：3,000×4×12
    ），較之系爭繼承債務之數額，相去無幾，換言之，系爭繼
    承債務之數額與上訴人自系爭借款受益之程度，堪認相當，
    尚難認由上訴人繼續履行有何顯失公平之處。
六、綜上所述，本件上訴人主張為不足採，被上訴人抗辯尚屬可
    信。上訴人依強制執行法第14條第1 項之規定提起本件債務
    人異議之訴，請求撤銷本院98年度司執字第74408 號強制執
    行程序，為無理由，應予駁回。原審為上訴人敗訴之判決，
    並無不合。上訴意旨指摘原判決不當，求予廢棄改判，為無
    理由，應予駁回。
七、本件事證已明，兩造其餘攻擊防禦方法及本院未經援用之證
    據，經審酌後，核與本件之結論，不生影響，爰不一一贅述
    ，附此敘明。
八、末按法院為終局判決時，應依職權為訴訟費用之裁判；又訴
    訟費用，由敗訴之當事人負擔，民事訴訟法第87第1 項、第
    78條分別定有明文，本件上訴人上訴為無理由，第二審訴訟
    費用即裁判費2,820元，應由上訴人負擔，爰判決如主文第2
    項所示。
九、據上論結，本件上訴為無理由，依民事訴訟法第436條之1 第
    3項、第449條第1項、第78條、第87條第1項，判決如主文。
中    華    民    國    99    年    12    月    9     日
                  民事第一庭審判長法  官  高榮宏
                                  法  官  侯明正
                                  法  官  周素秋
以上正本係照原本作成。
不得上訴。
中    華    民    國    99    年    12    月    9     日
                                  書記官  洪浩容

司法院資訊處製作；財團法人民間司法改革基金會備份。
